臺北高等行政法院判決　　　　　　　　　　　　　　九十一年度訴字第四五八八號
　　　　　　　　　　　　　　　.
　　原　　　告　甲○○
　　訴訟代理人　黃健弘律師
　　被　　　告　交通部民用航空局花蓮航空站
　　代　表　人　乙○○站長）.
　　訴訟代理人　祁作鋼
右當事人間因民用航空法事件，原告不服交通部中華民國九十一年九月十二日交訴字
第０五０七一四號訴願決定，提起行政訴訟。本院判決如左：
　　主  　　文
原告之訴駁回。
訴訟費用由原告負擔。
　　事  　實
一、事實概要：原告於花蓮市○○○路六十六之二號屋頂飼養鴿子，因位於航空站或
    飛行場四周之一定距離範圍內，嗣經空軍四○一聯隊檢舉，被告於九十一年五月
    七日會同員警訪察現場，確認原告在禁養飛鴿範圍內有二間鴿舍飼養鴿類，鴿數
    約八十隻至一百隻，非屬八十七年六月列冊合法緩拆之種鴿鴿舍，乃以其違反民
    用航空法第三十四條第二項之規定，於九十一年六月三日開立蓮鴿字第○一二號
    處分書，處原告新台幣三十萬元罰鍰，並訂於九十一年七月十九日上午十時執行
    強制拆除。原告不服，提起訴願，遭決定駁回，遂向本院提起行政訴訟。
二、兩造聲明：
　(一)原告聲明：
    1.訴願決定及原處分均撤銷。
    2.訴訟費用由被告負擔。
  (二)被告聲明：
    1.駁回原告之訴。
    2.訴訟費用由原告負擔。
三、兩造之主張：
　(一)原告主張之理由：
    1.按被告有單獨之組織法規，有獨立之編制及預算，設有人事及會計單位並有其
      印信（本件行政處分上蓋有被告印信），係屬獨立之機關，而非僅係交通部民
      用航空局之內部單位而已，從而自得對被告即原處分機關提起本件訴訟。
    2.依民用航空法第一百十八條第二項．．．第四款之規定（即違反第三十四條第
      二項規定飼養飛鴿或施放有礙飛航安全物體者），已設之鴿舍由航空站及航空
      警察局會同有關警察機關通知其所有人限期遷移，並由民航局或飛行場經營人
      給與補償，逾期不遷移或擅自再設舍飼養者，強制拆除其已設鴿舍，不予補償
      。本件被告並未依上開規定先行通知所有人限期遷移，逕予對原告作強制拆除
      之處分，顯有違法。
    3.又依民用航空法第三十四條第二項規定，航空站或飛行場四週之一定距離範圍
      ，禁止飼養飛鴿或施放有礙飛航安全物體。依該法條之文義解釋，其所禁止者
      係「飛鴿」，而對飛航安全有所妨礙者始足當之，惟原告所飼養者係「種鴿」
      ，種鴿僅供配種之用，並不放飛，且原告鴿舍並無放飛出入口，對飛航安全並
      無影響，此自原告於八十七年六月九日以陳勝山（原告嗣改名為甲○○）之名
      義，向被告申請鴿舍拆遷補償費，並簽訂種鴿緩拆切結書可稽（此為被告所不
      否認），且被告謂「當時切結書中記載種鴿鴿舍地址為花蓮市○○○路一０一
      號二樓，而原處分機關於『花蓮市○○○路六十六之二號』查獲之種鴿鴿舍所
      有人為甲○○，惟經查証陳勝山與甲○○實為同一人，．．．惟訴願人所飼養
      之種鴿既非屬原處分機關八十七年六月列冊合法緩拆之種鴿鴿舍，則無論種鴿
      ，抑非種鴿，皆係民用航空法第三十四條所謂之飛鴿。」，可知被告亦自承其
      於花蓮市○○○路六十六之二號查獲者確係「種鴿」，惟認當時原告簽立「種
      鴿緩拆切結書」之地址係花蓮市○○○路一０一號二樓，並非現遭查獲之地址
      。經查當時原告於『花蓮市○○○路一０一號二樓』並無種鴿，而係飼養於『
      花蓮市國聯二之二號』，因原告僅就花蓮市○○○路一０一號二樓比賽鴿舍登
      記申請拆遷補償，且原告係住於該址，乃至原告所簽『種鴿緩拆切結書』之地
      址，被告即登載為上址，全係被告片面登載，實不能以此認被告同意緩拆之種
      鴿舍僅位於花蓮市○○○路一０一號二樓，且上開二址既同位於航空站四週禁
      止飼養飛鴿之範圍內，有無違法之標準，即非因該址是否簽立『種鴿緩拆切結
      書』而為判斷，而應以是否對飛航安全有所妨礙而認定，蓋若飼養於花蓮市○
      ○○路一０一號二樓之種鴿鴿舍，經被告認定對飛航安全並無妨礙而可緩拆，
      則同樣係「種鴿」，而飼養於同屬飛航禁區之花蓮市○○○路六十六之二號，
      難道就對飛航空全有所妨礙？被告上開認定顯有違誤。
    4.再依民用航空法第三十四條第二項修正草案「航空站或飛行場四週之一定距離
      範圍內，禁止飼養飛鴿或施放有礙飛航安全物體。但經民航局列管不放飛之種
      鴿鴿舍及經民航局評估不影響飛航安全之物體施放，不在此限。」，現行法雖
      無上開但書之規定，惟自上開修正草案亦可証種鴿與飛鴿有所區別，而種鴿因
      不放飛，並不影響飛航安全，並非該法所稱之「飛鴿」，可供參考。另本件訴
      願決定認「惟訴願人所飼養種鴿既非屬原處分機關八十七年六月列冊合法緩拆
      之種鴿鴿舍，則無論種鴿，抑非種鴿，皆係民用航空法第三十四條所謂之飛鴿
      。」，實無足採。
  (二)被告主張之理由：
    1.按「：：航空站或飛行場四週之一定距離範圍內，禁止飼養飛鴿或施放有礙飛
      航安全物體。航空站或飛行場四週之一定距離範圍內，民航局或飛行場之經營
      人應採取適當措施，防止飛鴿鳥類及牲畜侵入。前二項之距離範圍，由交通部
      會同有關機關劃定公告」、「有左列情事之一者，處新台幣三十萬元以上一百
      五十萬元以下罰鍰：：四、違反第三十四條第二項規定，飼養飛鴿或施放有礙
      飛航安全物體：：第四款情形，其已設之鴿舍，由航空站及航空警察局會同有
      關警察機關通知其所有人限期遷移，並由民航局或飛行場經營人給與補償；逾
      期不遷移或擅自再設舍飼養者，強制拆除其已設鴿舍，不予補償。對施放之有
      礙飛航安全物體，由航空站及航空警察局會同有關警察機關取締之」，民用航
      空法第三十四條及第一百一十八條分別定有明文。又按「航空站對未依限提出
      拆遷鴿舍補償申請或新設或擅自再設舍飼養之養鴿戶予告發及開立『機場四週
      禁養飛鴿案件處分書』，予以罰鍰並強制拆除。」，亦為民用航空站對機場四
      週禁止飼養飛鴿實施要點第九點所明示。
    2.本件被告於九十一年五月七日會同員警前往原告花蓮市○○○路六十六之二號
      現場訪察，查出該處確有鴿舍兩間，鴿數約八十至一百隻，原告除提及改名事
      宜外，對所查證之事實並未提出說明，僅於巡查表中填註「因不想浪費國家經
      費所以沒有登記」，此有當日訪察簽名單及照片二張附卷可稽。
    3.經查原告曾於八十七年六月九日以原名「陳勝山」之名義，向被告申請鴿舍拆
      遷補償費，並簽訂種鴿緩拆切結書，當時切結書人記載種鴿鴿舍地址為「花蓮
      市○○○路一○一號二樓」，而本件鴿舍則為「花蓮市○○○路六十六之二號
      」，二址不同。按緩拆鴿舍拆遷補償費之申請係以養鴿戶之飼養地址經會勘審
      查同意後始生效力，本件原告稱從未飼養飛鴿，僅作培育比賽鴿幼鳥之用，並
      無放飛情形，惟查原告所飼養之「種鴿」，既非屬被告八十七年六月列冊合法
      緩拆之種鴿鴿舍，則無論種鴿，抑非種鴿，皆係民用航空法第三十四條所謂之
      飛鴿。至原告主張依民用航空法第三十四條第二項修正草案規定「航空站或飛
      行場四週之一定距離範圍內，禁止飼養飛鴿或施放有礙飛航安全物體。但經民
      航局列管不放飛之種鴿及民航局評估不影響飛航安全之物體施放，不在此限」
      ，稱已將種鴿與飛鴿區別，種鴿不放飛，並不影響飛航安全云云一節。經查原
      告所提之民用航空法第三十四條第二項修正案，其但書部分於九十二年五月二
      十八日新公布之民用航空法並未獲通過，依現行民用航空法第三十四條第二項
      規定，並未將鴿子區分種鴿與飛鴿，故飼養種鴿，因具飛行能力，即為法所禁
      止，是被告所為處分，並無不當。
    4.又按民用航空局對機場四週禁止飼養飛鴿拆遷鴿舍補償辦法第四條「本辦法之
      鴿舍拆遷補償標的，係以八十七年元月二十一日修正公布之民用航空法施行前
      已設立之鴿舍為限。」之規定，養鴿戶應於八十七年五月二十日前辦理補償申
      請，逾期未申請者、不遷或擅自再設鴿舍飼養者，強制拆除其鴿舍且不補償，
      故本件亦無拆遷鴿舍補償之問題，併此敘明。
　　理      由
一、本件起訴時被告代表人原為朱耀光，嗣於本件訴訟程序進行中變更為乙○○，茲
    由其聲明承受訴訟，核無不合，應予准許，合先敘明。
二、按未經授權而違背法規關專屬管轄之規定或缺乏事務權限者，其行政處分無效，
    行政程序法第一百十一條第六款定有明文。又按提起任何訴訟，請求法院裁判，
    均應以有權利保護必要為前提，具備權利保護必要者，其起訴始有值得權利保護
    之利益存在，故又稱為訴之利益，是原告之訴，依其所訴之事實，係欠缺權利保
    護必要者，即屬無訴之利益，在法律上顯無理由，行政法院得以判決駁回之。
三、本件原告提起撤銷訴訟係以被告九十一年六月三日蓮鴿字第○一二號處分書為對
    象，第以該處分書雖係以被告之名義為之，惟查交通部民用航空局所屬航空站組
    織通則係於九十二年五月二十八日公布施行，被告於是日後始具備獨立之組織、
    人事、預算、印信等，參以被告於本院言詞辯論庭時所陳其於組織通則制定前並
    非獨立機關，僅係交通部民用航空局之一級單位等情，故被告於製作處分書當時
    僅係交通部民用航空局之內部單位，並非獨立之行政機關，堪以確定，則其以自
    己名義所為之系爭處分，其效力即有可議。且系爭處分書僅蓋用被告機關印文，
    並無機關代表人印信，亦未載有製作單位人員名稱，致無從得悉交通部民用航空
    局是否確有授權被告及其授權之權限，就形式上言本有疑義；況被告於本院言詞
    辯論庭時自承該處分書尚需送交通部民用航空局追認，由交通部民用航空局製發
    處分書（含蓋用大印），其僅屬執行單位等情，足見當時交通部民用航空局並未
    授權被告製作系爭處分書，則由當時僅係交通部民用航空局之內部單位之被告所
    為之單方行政行為，依行政程序法第一百十一條第六款規定，即不發生公法上之
    法律效果，該行政處分係自始、當然、確定無效，在程序上屬明顯重大瑕疵，原
    告自毋庸對之提起撤銷訴訟。從而原告對自始即無效之行政處分逕行提起撤銷訴
    訟，揆之首揭說明，原告之訴係屬無訴之利益，在法律上顯無權利保護必要，本
    院自得以判決駁回之。
據上論結，本件原告之訴為無理由，爰依行政訴訟法第九十八條第三項前段，判決如
主文。
中 　　華　　 民 　　國　　 九十三　　　年　　　九　　　月　　　九　　　日
                         臺 北 高 等 行 政 法 院  第 三 庭
                                           審 判 長  法    官  鄭忠仁
                                                     法    官  侯東昇
                                                     法    官  林育如
右為正本係照原本作成。
如不服本判決，應於送達後二十日內，向本院提出上訴狀並表明上訴理由，如於本判
決宣示後送達前提起上訴者，應於判決送達後二十日內補提上訴理由書（須按他造人
數附繕本）。
中 　　華　　 民 　　國　　 九十三　　　年　　　九　　　月　　　九　　　日
                 　　　　　　　　　　　　　　　　　　書 記 官　林惠堉
